【裁判字號】    98,交聲,990
【裁判日期】    980728
【裁判案由】    交管條例聲異
【裁判全文】
臺灣板橋地方法院交通事件裁定         98年度交聲字第990號
原處分機關  交通部公路總局臺北區監理所
異  議  人
即受處分人  乙○○
上列受處分人因違反道路交通管理處罰條例案件，對於交通部公
路總局臺北區監理所於民國98年3 月27日以北監自裁字第裁40-C
00000000號違反道路交通管理事件裁決書所為之處分（原舉發案
號：臺北縣政府警察局97年11月23日北縣警交大字第C00000000
號）聲明異議，本院裁定如下：
    主  文
異議駁回。
    理  由
一、原處分意旨略以：異議人即受處分人乙○○於民國97年11月
    23日15時35分許，駕駛車牌號碼9933-DA 號自用小客車，於
    行經臺北縣板橋市○○路、館前西路口時，因「紅燈左轉（
    府中路左轉館前西路口）」之違規，經臺北縣政府警察局板
    橋分局交通分隊執勤警員當場攔停，以北縣警交大字第C000
    00000 號舉發違反道路交通管理事件通知單（下稱舉發通知
    單）製單當場舉發，原處分機關遂依道路交通管理處罰條例
    第53條第1 項、第63條第1 項第3 款（交通部公路總局臺北
    區○○○○○道路交通管理事件裁決書漏載第1 項第3 款）
    及違反道路交通管理事件統一裁罰基準表規定，裁處罰鍰新
    臺幣（下同）2,700 元，並記違規點數3 點。
二、異議意旨略以：異議人於97年11月23日15時35分許，駕駛車
    牌號碼9933-DA 號自小客車，行經臺北縣板橋市○○路，該
    路口為6 向交岔路口，異議人於府中路左轉館前西路時，經
    警攔停舉發異議人紅燈左轉，惟異議人行經該路口時，確係
    於該路口「府中路」專用號誌為綠燈時始左轉，警員向異議
    人稱府中路欲左轉館前西路，須依府中路專用號誌指示，惟
    警員當時所指之「府中路」號誌，實際上卻是「南雅東路」
    號誌，是警員應係誤認「南雅東路」號誌為「府中路」號誌
    ，本件罰單應係警員誤開。又異議人係首次行經府中路與館
    前西路口，當時異議人為路口第2 輛停等車輛，前輛車先行
    依該路口府中路專用號誌右轉燈右轉，異議人遵循前輛車，
    依該路口府中路專用號誌行駛，嗣燈光號誌為綠燈時始左轉
    館前西路。另警員所稱之「府中路」號誌（即實際上之「南
    雅東路」號誌），該燈光號誌因前有南雅東路觀光夜市牌樓
    門柱，致使於府中路與館前西路口停等之車輛視線受限，而
    無法見到該號誌紅燈，就當時在該路口停等車輛之直視視線
    而論，異議人僅能依該路口「府中路」專用號誌行駛無誤。
    且本件攔停之警員當時站立之位置係於該交岔路口之府中路
    、南雅東路口附近，為異議人正面目視之範圍內，以一般駕
    駛人之行為模式，顯不可能在警員面前故意違規紅燈左轉，
    是警員本件舉發顯然有誤，經異議人向原處分機關陳述意見
    後，原處分機關未予詳查仍逕為裁決，顯有偏袒疏漏之處，
    異議人不服，爰為此聲明異議，請求撤銷原處分云云。
三、按圓形紅燈所顯示之意義其一為車輛面對圓形紅燈表示禁止
    通行，不得超越停止線或進入路口，道路交通標誌標線號誌
    設置規則第206 條第5 款第1 目定有明文；次按汽車駕駛人
    ，行經有燈光號誌管制之交岔路口闖紅燈者，處1,800 元以
    上5,400 元以下罰鍰，又汽車駕駛人有道路交通管理處罰條
    例第53條之情形者，除依原條款處罰鍰外，並記違規點數3
    點，道路交通管理處罰條例第53條第1 項、第63條第1 項第
    3 款亦規定甚明。再按行政罰法第7 條第1 項規定：「違反
    行政法上義務之行為非出於故意或過失者，不予處罰。」考
    量其立法理由係因現代化國家基於「有責任始有處罰」之原
    則，對於違反行政法上義務之處罰，應以行為人主觀上有可
    非難性及可歸責性為前提，如行為人主觀上並非出於故意或
    過失情形，應無可非難性及可歸責性，是依其反面解釋，行
    為人倘有過失，即應處罰。復按人民違反法律上之義務而應
    受行政罰之行為，係屬對人民之制裁，原則上行為人應有可
    歸責之原因，故於法律無特別規定時，雖不以出於故意為必
    要，仍須以過失為其責任條件，但為維護行政目的之實現，
    兼顧人民權利之保障，應受行政罰之行為，僅須違反禁止規
    定或作為義務，而不以發生損害或危險為其要件者，推定為
    有過失（參照司法院大法官會議第275 號解釋文及理由書）
    。
四、異議人對其於前揭時間，駕駛上開車牌號碼9933-DA 號自用
    小客車行經臺北縣板橋市○○路，由府中路左轉館前西路之
    事實固不否認，並有舉發通知單1 紙在卷可證，然異議人仍
    執前詞置辯，並於本院訊問時辯稱舉發之警員將伊攔下，要
    伊看南雅東路上的號誌，且伊有在舉發通知單上註記「看不
    到南雅東路上的號誌」，表示警員認可此事實云云。惟查：
（一）按交通違規行為態樣甚多，若全數均以得即時利用之科學
      儀器取得證據，不但所費不貲，亦有實際執行上之困難，
      且依現有交通法規，並未就舉發交通違規行為，僅限於有
      科學儀器所採證據為證，而摒除單憑執法人員舉發之相關
      規定，此觀之道路交通管理處罰條例第7 條、第7 條之1
      、第7 條之2 規定甚明。而本件「紅燈左轉（駕車行經有
      燈光號誌管制之交岔路口闖紅燈）」違規，即屬此不限於
      須以科學儀器所採證據為證者。又證人即舉發本件違規之
      臺北縣政府警察局板橋交通分隊警員甲○○就上開違規事
      實，已於本院訊問時到庭具結證稱：「該路口有府中路的
      專用號誌，我是請異議人看府中路的號誌，而不是南雅東
      路的號誌（庭呈工作紀錄簿影本及照片7 張暨錄音光碟乙
      片），因為南雅西路1 段是單行道，車行方向只有從府中
      路直行南雅西路如圖二所示，所以府中路口的號誌是如異
      議人所說的1 的號誌」、「南雅東路上的號誌，是給南雅
      東路往南雅西路2 段，及南雅東路對向南雅西路2 段的號
      誌」、「我當時是叫他看府中路的號誌。我是請異議人簽
      收，是當時攔下異議人之後，請他去看該路口各時相號誌
      」、「府中路的號誌並沒有右轉燈，只有紅黃綠，附近的
      時相，都沒有指示時相，沒有右轉燈」、「異議人一直向
      我求情，請我不要開闖紅燈的罰單，要我開不依號誌指示
      行駛，因為他之前才被開過，當時我是站在圖4 的圓形分
      隔島上，我親眼目睹他闖紅燈」等語明確（見本院98年6
      月3 日訊問筆錄第2 至3 頁、第5 頁），可知證人即警員
      甲○○所為之證詞業已清楚證述異議人駕駛上開自用小客
      車，於上揭時、地確有於府中路燈光號誌為紅燈時，駕駛
      汽車違規紅燈左轉情事甚明。而交通案件所需之舉證狀態
      均稍縱即逝，除有恰好為警員拍照存證外，事後均無法還
      原現場狀態，故舉發當時現場之執勤警員自屬交通案件之
      重要證人。且證人甲○○舉發異議人違規時，其所站立之
      位置接近路口中央，該處路口寬廣、視線無礙，可清楚辨
      識路口車輛行進之狀態及府中路燈光號誌之時相變化，而
      該路口之燈光號誌均係紅黃綠燈，無右轉燈箭頭號誌，此
      觀證人甲○○於本院訊問中庭呈之現場環境照片7 張及異
      議人聲明異議狀中所附繪製之現場圖自明。再參酌警員執
      行公務時，本身即受有行政懲處責任之監督，其到庭具結
      作證，更係以刑事責任擔保其證言之真實性，本件舉發警
      員既已到庭證述如上，證人與異議人間亦無任何嫌隙，自
      應無甘冒自身觸犯偽證罪之風險而設詞誣攀異議人之理。
      故證人甲○○上揭證言，應為平允可信。
（二）又經本院勘驗證人甲○○庭呈之本件舉發當時過程之錄音
      光碟片，勘驗之結果顯示警員執行勤務過程中語氣適中，
      並無特別大聲或有何脅迫之語氣及用語，全程錄音無中斷
      ，主要內容為證人甲○○多次明確告知異議人其車輛行向
      「府中路」燈光號誌之確實位置，並一再強調異議人由府
      中路左轉館前西路，應遵循「府中路」之燈光號誌，且該
      處設置有「府中路專用號誌」之標誌，警員亦有當場使異
      議人辨識所應遵循之「府中路」燈光號誌位置，及當場就
      該路口號誌解釋路口3 時相之變換順序，異議人並有請求
      警員不要以「闖紅燈」為違規事由開立罰單，改以「不依
      號誌」等其他事由開立罰單，異議人並坦承係看錯另1 個
      路口的綠燈，而舉發通知單上所註記之有關「南雅東路燈
      光號誌無法辨識」等語，係異議人於簽收舉發通知單時強
      行註記等情，有光碟片乙片及本院98年7 月23日勘驗筆錄
      1 件在卷可憑，且經核與證人甲○○上開證述情形相符，
      亦與證人甲○○庭呈之臺北縣政府警察局員警工作紀錄簿
      上載內容相符，足見異議人確係於府中路燈光號誌為紅燈
      時，駕駛車輛左轉館前西路，其於上開時、地確有紅燈左
      轉之違規事實，堪予認定。又異議人雖係將該路口之其他
      燈光號誌認為「府中路」之燈光號誌，致於「府中路」燈
      光號誌為紅燈時仍由府中路駕駛車輛左轉館前西路，惟該
      路口各燈光號誌下多有道路名稱之標誌，且府中路口亦有
      「府中路專用號誌」之清楚標誌，有上開現場環境照片7
      張在卷可參，異議人既係領有汽車駕駛執照之合格駕駛人
      ，縱係第1 次行經該路口，仍應可清楚辨識所應遵循之道
      路燈光號誌，其竟駕駛上開車輛於所行駛之府中路燈光號
      誌為紅燈時左轉館前西路，其行為顯有過失，揆諸前揭說
      明，異議人自不得以誤認燈光號誌云云，而據以免責。本
      件異議人空言否認前開違規事實，無非事後卸責之詞，不
      足採信。
（三）至證人即當時乘坐於異議人所駕駛車輛副駕駛座之鄧鈺平
      ，固於本院訊問時證稱：「當時我們車子正對面的燈看不
      到，是右斜前方的燈是綠燈，異議人才左轉」、「（問：
      你指的綠燈是哪1 個號誌？）（提示警員庭呈的照片供其
      指認）（經證人當庭檢閱3 分鐘後答）照片7 右邊數起第
      2 個紅綠燈」、「（問：通常不是你駕車的時候，你也都
      會注意看紅綠燈的號誌？）會的」、「（問：異議人與警
      員在取締過程中的爭執，你有無看到？）有的。但是我一
      直都坐在車上，我沒有下車」云云（見本院同上日期訊問
      筆錄第4 至5 頁）。惟觀諸警員庭呈之照片編號7 ，其上
      可清楚辨識府中路燈光號誌桿上有「府中路專用號誌」之
      標誌，而證人鄧鈺平於當庭檢閱照片達3 分鐘後，始指出
      斯時異議人係根據照片7 右邊數來第2 個燈光號誌即府中
      路之燈光號誌指示左轉，鄧鈺平既已知上開府中路欲左轉
      館前西路，須遵循府中路之燈光號誌指示，是以，其是否
      係因已辨認出照片上「府中路專用號誌」標誌之位置，始
      為上開證詞，尚非無疑；又本件違規之取締過程長達11分
      鐘，異議人於經舉發當時，與舉發之警員甲○○就本件舉
      發有所爭執，證人鄧鈺平當時既在副駕駛座上，且對舉發
      過程及爭執亦有所知悉，若斯時情況確如異議人及證人鄧
      鈺平所述，衡情，鄧鈺平豈有靜坐車中，而不即時向舉發
      警員陳述異議人並無上開違規情事之理，是鄧鈺平上開證
      述之憑信度殊值存疑。再者，證人鄧鈺平為異議人之友人
      ，本件舉發當時鄧鈺平又係乘坐異議人所駕駛之車輛，客
      觀上自不能完全排除其為迴護異議人而故為有利異議人不
      實陳述之可能性，是以證人鄧鈺平既與異議人具朋友關係
      ，所為證述內容復具前揭瑕疵，在別無其他佐證之情形下
      ，尚難認鄧鈺平所為有利於異議人之證述確與事實相符，
      從而，鄧鈺平上開證述尚不足據以對聲請人為有利之認定
      。
（四）又異議人雖辯稱舉發警員站立之位置為伊正面目視範圍內
      ，異議人顯不可能在警員面前故意違規紅燈左轉云云。然
      查，異議人或因自認無違規行為而於看到警員時仍紅燈左
      轉，然此僅為異議人主觀上之認知，並不足以證明其客觀
      上有無違規行為。況駕駛人違規之原因，因各該駕駛人之
      主觀認知，不一而足，是自不能以已見到警員在該處取締
      ，仍於上開路口左轉，即稱其並無違規行為，否則豈非僅
      有未注意到警員而逕行紅燈左轉之人始得認有違規行為？
      從而，異議人上開所辯，亦無可採。
五、綜上所述，本件異議人確有前揭違規行為，原處分機關依道
    路交通管理處罰條例第53條第1 項、第63條第1 項第3 款及
    違反道路交通管理事件統一裁罰基準表之規定，裁處罰鍰2,
    700 元，並計違規點數3 點，核無違誤。本件聲明異議為無
    理由，應予駁回。
據上論斷，應依道路交通案件處理辦法第19條，裁定如主文。
中    華    民    國    98    年    7     月    28    日
                       交通法庭   法  官  崔玲琦
上列正本證明與原本無異。
如對本裁定不服，應於送達後5 日內，向本院提出抗告狀。
                                  書記官  林進煌
中    華    民    國    98    年    7     月    28    日


司法院資訊處製作；財團法人民間司法改革基金會備份。
